【裁判字號】    99,訴,348
【裁判日期】    990608
【裁判案由】    不動產所有權移轉登記
【裁判全文】
臺灣板橋地方法院民事判決               99年度訴字第348號
原      告  乙○○
訴訟代理人  賴玉梅律師
            王嘉斌律師
被      告  丁○○
訴訟代理人  景玉鳳律師
            沈建宏律師
上列當事人間請求不動產所有權移轉登記事件，經本院於民國99
年5 月25日言詞辯論終結，判決如下：
    主      文
原告之訴駁回。
訴訟費用由原告負擔。
   事實及理由
一、原告主張：原告、訴外人即原告之子沈瑞昇與被告於民國86
    年2月21日，將3人共有坐落於分割前臺北縣樹林鎮○○段81
    2地號土地（下稱分割前812地號土地）分割為臺北縣樹林鎮
    ○○段812、812之1、812之2地號等3筆土地（下分別稱812
    、812之1、812之2地號土地），應有部分均為原告6,379/10
    , 000、沈瑞昇41/10,000、被告3,580/10,000。因被告所有
    門牌號碼臺北縣樹林市○○路○ 段51號及53號房屋（下合稱
    被告建物）占用812 及812之1地號土地，而原告所有門牌號
    碼臺北縣樹林市○○路○ 段55號房屋（下稱原告建物）則占
    用被告所有坐落於臺北縣樹林鎮○○段823 地號土地（下稱
    823 地號土地）及812之2地號土地，因此原告乃委由訴外人
    即原告之夫甲○○與被告於88年12月間在臺北縣樹林市○○
    路之訴外人丙○○代書處，協議互易土地（下稱系爭互易契
    約），約定原告及沈瑞昇將812 及812之1地號土地之應有部
    分（依應有部分計算26坪）移轉登記予被告，而被告須將81
    2之2地號土地之應有部分移轉登記予沈瑞昇，並將823 地號
    土地上遭原告占用如附圖斜線所示之8 坪土地（下稱系爭土
    地）部分移轉登記予原告，並因兩造為親屬關係，未立書面
    契約。嗣原告及沈瑞昇依約於88年12月9 日，委託丙○○代
    書將812 、812之1地號土地之應有部分移轉登記予被告，詎
    被告卻不提供印鑑證明等文件，以供丙○○代書辦理系爭請
    求土地之移轉，經原告及甲○○促請被告履行均遭拒，為此
    依民法第398條、第348條互易契約之法律關係，請求被告履
    行移轉系爭請求土地所有權予原告。並聲明：被告應將系爭
    土地自823地號土地中辦理分割後，移轉登記予被告。
二、被告則以：被告就系爭土地與原告間並無任何書面或口頭協
    議，原告起訴之初，就系爭互易契約之標的即812之2地號土
    地部分已由被告移轉於沈瑞昇一情，故意忽略，且亦未能舉
    證系爭土地同屬系爭互易契約標的。兩造間係因原告建物、
    被告建物相互間坐落問題，乃於88年8 月20日於系爭互易契
    約約定由原告、沈瑞昇將812 、812之1地號土地之應有部分
    移轉登記予被告，而被告將812之2地號土地之應有部分移轉
    登記予沈瑞昇，並委由丙○○代書於88年12月8 日向臺北縣
    樹林地政事務所（下稱樹林地政），以連續3 件方式申請（
    申請字號：812之1地號土地為樹資字第338650號、812 地號
    土地為樹資字338660號、812之2地號土地為樹資字338670號
    ），同時互相辦理移轉登記，以避免因無書面協議之隱憂，
    是系爭互易契約之標的範圍僅上開3 筆土地，不包含系爭土
    地，且系爭互易契約業經履行完畢，原告稱被告拒不提出印
    鑑證明，以供原告辦理移轉登記顯非事實等語，資為抗辯。
    並聲明：原告之訴駁回。
三、本件原告以系爭互易契約之內容，約定原告及沈瑞昇以其等
    就812 、812之1地號土地之應有部分，與被告就812之2地號
    土地之應有部分及就系爭土地為互易，而依互易之法律關係
    主張上開情事，並提出相關之土地登記索引及土地登記謄本
    為證，被告固不爭執其以812之2地號土地之應有部分與原告
    及沈瑞昇互易其等812 、812之1地號土地之應有部分，惟否
    認原告之主張，並以上情置辯，是系爭互易契約之標的範圍
    ，是否包含系爭土地，厥為本件重要之爭執。
四、按當事人雙方約定互相移轉土地所有權之互易契約，須當事
    人雙方就互易之標的物土地互相同意，契約始能成立。最高
    法院92年度臺上字第2245號民事判決意旨可資參照，又按當
    事人主張有利於己之事實者，就其事實有舉證之責任，民事
    訴訟法第277 條本文已有明文，而給付之訴，須在私法上對
    被告有給付請求權，被告有給付之義務者始得為之；請求履
    行債務之訴，除被告自認原告所主張債權發生原因之事實外
    ，應先由原告就其主張此項事實，負舉證之責任，因此本件
    原告依系爭互易契約請求被告履行債務將系爭請求土地分割
    並移轉予原告，就其主張之事實自應負舉證責任。經查：
（一）本件812 、812之1及812之2地號土地土地，原均為原告、
      沈瑞昇及被告3 人依上開應有部分比例共有，並於88年12
      月8日以互易為原因辦理移轉登記，原告、沈瑞昇將812、
      812之1地號土地之應有部分移轉予被告，而被告將812 之
      2 地號土地之應有部分移轉予沈瑞昇等情，經原告提出地
      籍謄本，且有兩造提出相符之土地登記申請書3 件在卷足
      憑，為兩造所不爭，且上開3 筆土地之土地登記申請書，
      係以一次3 件之方式申請，經本院查閱該申請書無誤，均
      足認為真。衡諸目前我國一般不動產交易現況，因不動產
      之價值甚高，國人就不動產之處分，均慎重為之，以免因
      對方拒不履約，而遭逢不測之鉅額損失，是縱兩造為親屬
      關係，就土地之互易，亦當有所確保履約之作為，故被告
      辯稱：為保護自身權利，避免因無書面協議之隱憂，參諸
      民法同時履行抗辯之規定，委由丙○○代書以連續3 件方
      式申請之方式，同時將上開3 筆土地辦理移轉完畢等語，
      並提出連號之土地登記申請書3 件為證，所辯不違常情，
      故同時辦理移轉登記者，既僅有上開3筆 土地，而無系爭
      土地，應足認系爭互易契約之標的範圍僅為上開3 筆土地
      ，否則，若系爭互易契約之標的範圍包含系爭土地，而系
      爭土地又為被告單獨所有，被告可隨時自由處分，則原告
      為何不要求被告一併移轉？且自上開3 筆土地移轉登記之
      88年12月8 日，原告即知系爭土地並未移轉，為何拖延至
      99年1 月14日始起訴向被告請求履行？原告均尚乏合理之
      說明。
（二）本件原告於起訴時指稱被告不肯提供印鑑證明等文件等情
      ，惟被告辯稱已依約將812之2地號土地之應有部分委託丙
      ○○代書以連續3 件方式，申請移轉登記予沈瑞昇等語，
      經查閱該樹林地政樹資字338670號移轉登記申請書，其內
      確有被告之印鑑證明（本院卷第124 頁），是被告於當初
      兩造約定委由丙○○代書辦理時，實係已提出其印鑑證明
      文件無疑，則若系爭互易契約之標的範圍包含系爭土地，
      則原告自可於申請上開3 筆土地移轉登記當時，一併要求
      丙○○代書辦理，惟原告卻主張係因被告不提供印鑑證明
      ，致無法辦理系爭請求土地之登記等情，乃與事實不符。
（三）再者，原告起訴時，對於系爭互易契約重要之點即互易標
      的之範圍，於民事起訴狀中只載明「原告將812、812之1
      地號土地依應有部分計算之26坪與被告823 地號土地之系
      爭請求土地8 坪互易」，對於812之2地號土地絲毫未提，
      審視其強調以依應有部分計算之「26坪」交換被告系爭土
      地之「8 坪」，可知原告未提812之2地號土地部分，絕非
      單純漏載，後因被告抗辯，並提出上述3 件土地登記申請
      書，原告始改稱互易標的範圍包含系爭土地及被告812之2
      地號土地之應有部分，就系爭互易契約之核心、重要事項
      ，前後不一，其主張之真實性，尚難遽信。
（四）繼以，訊據證人即原告之夫甲○○於本院審理時則證稱：
      於88年10月間，被告告知其812 、812之1、812之2地號土
      地原告應有部分較高，被告應有部分較少，而原告占用被
      告之823 地號土地8坪，原告應以812、812之1、812之2地
      號土地3筆合計26坪，與被告交換8坪等語（本院卷第161
      頁），其中812之2地號土地實乃是由被告將應有部分移轉
      登記予沈瑞昇，而非原告、沈瑞昇將其應有部分移轉登記
      予被告，證人就此所述與事實相反，而其亦強調「26坪」
      交換「8 坪」之情事，又與原告主張互易標的範圍乃包含
      被告應移轉系爭土地及被告812之2地號土地應有部分等情
      不合，且其稱原告實際占用823 地號土地面積僅2、3坪一
      節，與起訴狀所稱之8 坪，亦前後矛盾，更與系爭互易契
      約之目的係為解決原告建物與被告建物相互占用土地之情
      形有所扞格，繼以證人甲○○既與原告係夫妻關係，至為
      親近，亦難期該證人能不偏頗原告一造而為公允證述之可
      能，是證人甲○○之證述，尚難採信。
五、綜上所述，原告無法舉證兩造間系爭互易契約標的範圍包含
    系爭土地，是其主張為不足採。從而，原告依據互易契約法
    律關係，請求被告將系爭土地自823 地號土地中分割，並移
    轉登記予原告，自無理由，不應准許。
六、本件事證已臻明確，兩造其餘攻擊防禦方法及舉證，經本院
    詳加審酌後，或與本件之爭執無涉，或對本件判決結果不生
    影響，爰不一一論述，併此敘明。
七、訴訟費用負擔之依據：民事訴訟法第78條。
中    華    民    國    99    年    6     月    8     日
                    民事第二庭  法  官  鍾啟煌
以上正本係照原本作成。
如對本判決上訴，須於判決送達後20日內，向本院提出上訴狀，
上訴臺灣高等法院（應按他造人數提出繕本）。
中    華    民    國    99    年    6     月    8     日
                                書記官  張國仁

司法院資訊處製作；財團法人民間司法改革基金會備份。
